【裁判字號】    96,上,747
【裁判日期】    970909
【裁判案由】    回復原狀等
【裁判全文】
臺灣高等法院民事判決                   96年度上字第747號
上  訴  人  乙○○
訴訟代理人  毛英富律師
被上訴人    甲  ○
上列當事人間請求回復原狀等事件，上訴人對於中華民國96年7
月20日臺灣臺北地方法院95年度訴字第11509號第一審判決提起
上訴，並為訴之追加，經本院於97年8月26日言詞辯論終結，判
決如下：
    主      文
上訴及追加之訴及假執行之聲請均駁回。
第二審及追加之訴訴訟費用由上訴人負擔。
    事      實
甲、上訴人方面：
一聲明：
  (一)原判決廢棄。
  (二)被上訴人應將坐落臺北市○○區○○段一小段208地號 土地
    （下稱系爭土地）上門牌臺北市○○○路○段11巷8號（下稱
    系爭房屋），面積11平方公尺如附圖所示甲部分之建物拆除
    ，將土地返還上訴人。
  (三)願供擔保請准宣告假執行。
二陳述：除與原判決記載相同者外，補稱略以：
  (一)被上訴人於原審並未援引時效抗辯，僅說明時間久遠、相關
    當事人已死亡，原判決認上訴人之請求權已罹時效，又未行
    使闡明權，使上訴人有駁斥之機會，屬違法。本院97年5月5
    日通知被上訴人「是否係抗辯上訴人之拆屋還地請求權已因
    多年未行使而消滅，臺端可拒絕拆屋還地」，逾越民事訴訟
    法第199條闡明範圍而屬違法。
  (二)上訴人及其父林文炭均為祭祀公業林興仁派下員。林文炭向
    祭祀公業林興仁派下員承租系爭土地時，出租人依約交付包
    括系爭房屋坐落部分土地之占有。當初系爭土地為空地，迄
    47年間建屋後，周圍土地亦陸續完成建物，系爭房屋卻越界
    占用系爭土地之一部分，惟因當時未經地政事務所實地測量
    ，上訴人無從得知系爭土地被侵奪占有之情形。被上訴人與
    訴外人財團法人臺灣郵政協會、財團法人臺灣電信協會（下
    合稱郵政與電信協會）因無權占有土地事件，經臺北地方法
    院（下稱臺北地院）87年度訴字第3860號判決確定，被上訴
    人應返還無權占有之臺北市○○區○○段一小段216之2地號
    土地（下稱216之2地號土地）面積3.23平方公尺，嗣因執行
    法院於95年10月間到場履勘，上訴人始察覺是否被上訴人亦
    占用系爭土地，故於95年10月25日委請代書調閱土地登記謄
    本及地籍圖謄本，惟謄本尚無顯示系爭房屋是否占用系爭土
    地，經比照現場情形，始發現被上訴人改建之房屋確實占用
    系爭土地約10平方公尺，經原審履勘測量為11平方公尺即約
    3.4坪， 若未經測量實難明確得知。上訴人於臺北地院87年
    度訴字第3860號案件審理時亦不得而知，因該案件係審酌兩
    造所有房屋是否無權占用郵政與電信協會所有之土地，而非
    審酌系爭房屋有無占用系爭土地，故臺北地院87年訴字第
    3860號全卷資料無法證明上訴人早已知悉被上訴人無權占用
    系爭土地之事實。上訴人於95年11月 2日起訴請求回復原狀
    時，其請求權尚未罹於時效。
  (三)被上訴人所提「出讓字」為私文書，上訴人否認其真正。被
    上訴人徒言以新臺幣（下同）45,000元或55,000元受讓系爭
    房屋及其土地使用權，而未提出任何事證，自不足採。被上
    訴人主張吳以仁將其權利出讓給被上訴人，卻又稱吳以仁向
    其收取1萬元介紹佣金等語，顯然不實。 另被上訴人既稱其
    受讓時不知建物係何人所建，豈會向吳以仁受讓權利？被上
    訴人於原審96年7月6日言詞辯論中已自承「我沒有土地之使
    用權」。被上訴人主張系爭房屋曾改建，上訴人否認之；縱
    認「出讓字」所載棚屋改建為系爭房屋，仍違法占用系爭土
    地。另被上訴人所提地租收據為私文書，上訴人亦否認其真
    正；縱屬真正，惟收據未載何人所繳，僅能證明林文炭有收
    地租之事實，然非向被上訴人收租金或價金。又被上訴人既
    稱其係向吳以仁購買棚屋及土地使用權，自無向林文炭支付
    租金之必要，應向吳以仁繳地租。被上訴人雖稱「每年繳納
    地租到75年後，因房屋拆為平地緣故，就沒有來收地租了」
    等語，惟若被上訴人曾承租土地並給付地租給林文炭，縱使
    於75年間改建，其後既仍為承租，自應繼續繳納地租，可見
    被上訴人所提地租收據非給付地租予林文炭之收據。林文炭
    與被上訴人間無債權債務關係，上訴人即無繼承林文炭債務
    之問題。
  (四)被上訴人將系爭房屋出租王盛洪（即臺北地院 87年訴字 第
    3860號案件同案被告）經營烤鴨店，每月租金１萬元，其無
    權占用系爭土地獲利，卻不需支付任何對價，顯失公平。上
    訴人除依民法第962條請求外， 參照最高法院71年度臺上字
    第3748號判決，尚得依民法第184條第1項 (租賃權受侵害 )
    及追加依民法第184條第2項 (占有之財產法益受侵害) 規定
    ，請求被上訴人返還無權占有系爭土地部分。
三證據：除援用原審提出者外，補提最高法院50年度臺上第786
  號、81年度臺上字第2066號、79年度臺上字第1929號判決、上
  訴人所有建物之登記謄本、 43年8月10日基地租用契約書、76
  年7月1日土地租賃契約書、建築改良物登記簿謄本、19建號及
  850建號建物登記謄本、 臺北地院87年度訴字第3860號判決及
  87年11月25日勘驗筆錄與88年1月29日言詞辯論筆錄、 門牌證
  明書、林文炭之戶籍謄本、97年1月1日土地租賃契約書、臺北
  地院87年訴字第3860號原告87年12月11日民事聲請更正狀等影
  本為證。
乙、被上訴人方面：
一聲明：上訴駁回。
二陳述：除與原判決記載相同者外，補稱略以：
  被上訴人購買系爭房屋後，於75年間拆除改建，當時林文炭早
  已知情，其未控告被上訴人停止改建，係因自知已將該處出讓
  。林文炭將權利讓與吳以仁，吳以仁係賣屋，林文炭係賣地，
  但當時未辦理過戶，故地租應交給林文炭。吳以仁以45,000元
  出讓，另向被上訴人收取１萬元介紹佣金，故被上訴人共支付
  55,000元予林文炭，但未訂立新的出讓書，僅將吳以仁與林文
  炭所立出讓字轉讓被上訴人。迄今20多年，雖林文炭、吳以仁
  皆已往生，但當時確有訂立出讓字，後輩豈可任意摧毀。上訴
  人之拆屋還地請求權因多年未行使而時效消滅，被上訴人之使
  用權永遠保留，拒絕拆屋還地。
丙、本院依職權調閱臺北地院87年度訴字第3860號卷。
    理      由
甲、程序方面
一被上訴人未於言詞辯論期日到場，核無民事訴訟法第 386條各
  款所列情形，爰依上訴人之聲請，由其一造辯論而為判決。
二按於第二審程序為訴之變更或追加，非經他造同意，不得為之
  ；但請求之基礎事實同一者，不在此限，民事訴訟法第446 條
  第1項、第255條第1項第2款定有明文。本件上訴人於原審主張
  被上訴人所建系爭房屋無權占用上訴人承租之系爭土地，依民
  法第184條第1項、第962條之規定， 請求被上訴人拆屋還地，
  嗣於本院追加依民法第184條第2項第規定請求，核其請求之基
  礎事實同一，應予准許。
三被上訴人於原審所提96年 1月17日答辯狀稱：「因年代已久遠
  ，且當時訂立出讓書之林文炭與吳以仁及見證人林文賓如今都
  已往生，現原告提出之拆屋還地之訴狀，實無理由」等語，其
  陳述究竟是否為時效抗辯，尚欠明瞭，本院受命法官通知被上
  訴人說明，係為闡明訴訟關係所需，上訴人指摘本院逾越民事
  訴訟法第199條規定之闡明範圍，並無理由。
乙、得心證之理由
一上訴人主張：其向祭祀公業林興仁承租系爭土地建屋使用，租
  期至99年12月31日止，詎被上訴人無權占用系爭土地如附圖所
  示甲部分，搭建系爭房屋，妨礙上訴人之使用收益權利，上訴
  人得依民法第184條第1項、第2項及第962條規定，請求被上訴
  人拆屋還地等情，求為判命上訴人將系爭房屋如附圖所示甲部
  分拆除，並將該部分土地返還上訴人之判決。
二被上訴人則辯稱：其於52年間輾轉自上訴人之父林文炭受讓取
  得系爭土地之使用權及其上建物，嗣於75年間改建為系爭房屋
  ，迄今20多年，上訴人之請求權已因時效而消滅，被上訴人拒
  絕拆屋還地等語。
三上訴人對下列事項不爭執：
  (一)被上訴人於系爭土地上興建系爭房屋（72年5月1日門牌整編
    前為建國南路215巷4號），占用系爭土地之位置如附圖所示
    甲部分，面積11平方公尺，未保存登記，亦無稅籍資料。被
    上訴人於62年4月20日設籍於系爭房屋。（參見原法院卷第
    12頁之系爭土地及房屋現況照片、 第41、42頁之勘驗筆錄、
    第43頁之複丈成果圖、第64頁之戶口名簿）
  (二)系爭土地為訴外人祭祀公業林興仁所有， 面積156平方公尺
    （參見原法院卷第10頁之土地登記謄本）。上訴人及其父林
    文炭均為祭祀公業林興仁之派下，其等承租系爭土地情形如
    下：
    1.林文炭曾於43年 8月10日與祭祀公業林興仁簽訂未定期限
      之基地租用契約，承租系爭土地建築房屋。林文炭之妻林
      黃絨於47年9月30日在系爭土地上建造臺北市○○○路○段
      11巷6號（72年5月 1日門牌整編前為建國南路215巷2號）
      房屋，72年11月22日辦理保存登記（平房，面積149.62平
      方公尺，主要用途為廟宇，坐落基地包括系爭土地及同段
      216之1地號土地），73年10月 1日因夫妻聯合財產更名登
      記為林文炭所有， 75年9月19日林文炭因贈與而移轉登記
      為上訴人所有。林文炭於85年2月19日死亡， 上訴人為其
      繼承人。（參見本院卷第49至52頁之基地租用契約書、第
      54至56頁之建築改良物登記簿謄本、第21頁之建物登記謄
      本、第93頁之門牌證明書、第94頁之戶籍謄本）
    2.上訴人曾於76年7月1日與祭祀公業林興仁簽訂土地租賃契
      約，向祭祀公業林興仁承租系爭土地全部，約定租金每年
      190,344元，租期自76年7月1日起至79年6月30日止，期滿
      後雙方重新訂立契約；93年1月1日重訂之租約，約定租金
      每年228,847元， 租期自93年1月1日起至96年12月31日止
      ；97年1月1日重訂之租約，約定租金每年254,550元， 租
      期自97年1月1日起至99年12月31日止。（參見本院卷第53
      、119頁之土地租賃契約書、 原法院卷第11頁之土地租賃
      契約書）
四兩造爭執要點及本院之判斷
  兩造爭執要點首應審酌上訴人之請求權是否已罹於時效。茲分
  述如下：
  (一)按占有人，其占有被侵奪者，得請求返還其占有物，其請求
    權，自侵奪後，１年間不行使而消滅；另因侵權行為所生之
    損害賠償請求權，自請求權人知有損害及賠償義務人時起，
    ２年間不行使而消滅，自有侵權行為時起，逾10年者亦同，
    民法第962條前段、第963條、第197條第1項分別定有明文。
  (二)被上訴人抗辯上訴人之請求權已因20多年未行使而消滅，上
    訴人則主張：被上訴人無權占有郵政與電信協會所有216之2
    地號土地，經臺北地院87年度訴字第3860號判決被上訴人應
    返還該土地確定後，因執行法院於95年10月間到場履勘，上
    訴人察覺被上訴人占用系爭土地，而於95年10月25日調閱土
    地登記謄本及地籍圖謄本，經比照現場後，始發現系爭房屋
    占用系爭土地等語。經查，臺北地院87年度訴字第3860號審
    理中，曾於87年11月25日勘驗現場及囑託臺北市大安地政事
    務所繪製複丈成果圖（下稱87年複丈成果圖），並於88年2
    月10日再度依87年複丈成果圖勘驗上訴人所有之臺北市○○
    ○路○段11巷6號房屋占用216之2地號土地情形，當時上訴人
    亦委託代理人到場參與指界； 依87年複丈成果圖、88年2月
    10日勘驗照片、臺北市大安地政事務所88年 2月12日函所附
    指界後附記之複丈成果圖及郵政與電信協會起訴時所附照片
    顯示，上訴人所有之臺北市○○○路○段11巷6號房屋與被上
    訴人之系爭房屋（即同巷8號） 左右緊鄰，其東南側均占用
    郵政與電信協會所有216之2地號土地，其西北側則均坐落於
    系爭土地且同面臨臺北市○○○路○段11巷， 上訴人已於88
    年10月14日收受附有87年複丈成果圖之判決等情，業據本院
    調閱臺北地院87年度訴字第3860號卷查明。是若上訴人主張
    其於95年10月間執行法院現場履勘後，經比對土地登記謄本
    、地籍圖謄本及現場情形，即可發現被上訴人之系爭房屋占
    用系爭土地，則上訴人經臺北地院87年度訴字第3860號於88
    年 2月10日依87年複丈成果圖勘驗上訴人所有之臺北市○○
    ○路○段11巷6號房屋占用216之2地號土地情形，並於88年10
    月14日收受附有87年複丈成果圖之判決後，更可輕易發現被
    上訴人之系爭房屋占用系爭土地情形，應認上訴人至遲於88
    年間已知悉被上訴人之系爭房屋占用系爭土地如附圖所示甲
    部分。故上訴人於95年11月 2日始起訴請求被上訴人拆除系
    爭房屋如附圖所示甲部分及返還該部分土地（參見原法院卷
    第７頁），自其占有被侵奪後或上訴人知有損害及賠償義務
    人時起算，顯已超過２年，其占有物返還請求權及侵權行為
    損害賠償請求權已分別因1年、2年間不行使而消滅。被上訴
    人以上訴人之請求權已罹於時效，拒絕拆屋還地，為有理由
    。
五綜上所述，上訴人依民法第184條第1項、第2項及第962條規定
  ，請求被上訴人將系爭房屋如附圖所示甲部分拆除，並將該部
  分土地返還上訴人，為無理由，不應准許。原審為上訴人敗訴
  之判決及駁回其假執行之聲請，並無不合。上訴意旨指摘原判
  決不當，求予廢棄改判，為無理由，應予駁回。又上訴人追加
  依民法第184條第2項規定請求拆屋還地，亦無理由，應予駁回
  ，其假執行之聲請已失所附麗，應併予駁回。
六本件為判決之基礎，已臻明確，兩造其餘攻擊防禦方法及所提
  證據，經審酌後認於判決結果無影響，無庸一一論述，附此敘
  明。
七據上論結，本件上訴及追加之訴均為無理由。依民事訴訟法第
  463條、 第385條第1項前段、第449條第1項、第78條，判決如
  主文。
中    華    民    國    97    年    9    月     9     日
                    民事第九庭
                        審判長法  官  黃熙嫣
                              法  官  呂太郎
                              法  官  林玲玉
正本係照原本作成。
如不服本判決，應於收受送達後20日內向本院提出上訴書狀，其
未表明上訴理由者，應於提出上訴後20日內向本院補提理由書狀
（均須按他造當事人之人數附繕本）上訴時應提出委任律師或具
有律師資格之人之委任狀；委任有律師資格者，另應附具律師資
格證書及釋明委任人與受任人有民事訴訟法第 466條之1第1項但
書或第2項（詳附註）所定關係之釋明文書影本。
中    華    民    國    97    年    9     月    12    日
                              書記官  倪淑芳
附註：
民事訴訟法第466條之1（第1項、第2項）：
對於第二審判決上訴，上訴人應委任律師為訴訟代理人。但上訴
人或其他法定代理人具有律師資格者，不在此限。
上訴人之配偶、三親等內之血親、二親等內之姻親，或上訴人為
法人、中央或地方機關時，其所屬專任人員具有律師資格並經法
院認為適當者，亦得為第三審訴訟代理人。


司法院資訊處製作；財團法人民間司法改革基金會備份。
